【裁判字號】    95,判,400
【裁判日期】    950323
【裁判案由】    綜合所得稅
【裁判全文】
最  高  行  政  法  院  判  決
                                     95年度判字第00400號
上  訴  人  甲○○
被 上訴 人  財政部臺北市國稅局
代  表  人  張盛和
上列當事人間因綜合所得稅事件，上訴人對於中華民國93年7月
22日臺北高等行政法院92年度訴字第2052號判決，提起上訴，本
院判決如下：
    主  文
上訴駁回。
上訴審訴訟費用由上訴人負擔。
    理  由
一、上訴人起訴主張：上訴人86年度綜合所得稅結算申報，列報
    取自南山人壽保險股份有限公司（以下簡稱南山人壽公司）
    新台幣（下同）2,990,021元為執行業務收入，扣除必要費
    用及成本1,771,921元，執行業務所得為1,218,100元。嗣經
    被上訴人查核更正為薪資所得2,990,021元，核定綜合所得
    總額為4,575,328元，淨額為3,749,328元，補徵稅額479,73
    6元。惟依前臺灣省財政廳50年6月9日財一第4974號令、財
    政部77年11月21日台財稅第770595932號函、87年5月22日台
    財稅第000000000號、74年7月24日台財稅第19375號、77年
    10月24日台財稅第000000000號、66年11月21日台財稅第378
    73號函釋意旨所示，所得應否扣除成本及必要費用，並非以
    該所得所由發生之原因法律關係究屬僱傭關係或委任關係為
    斷，亦非以勞務提供者與相對人之間是否具有專屬之業務主
    從關係為斷，而係取決於納稅義務人為獲取該所得，除了勞
    務之提供外，是否另負有其他財產上之不利益。上訴人為適
    格之保險代理人，與南山人壽公司所訂之壽險代理人契約書
    第3條約定，提供各項服務獲取佣金收入，而提供服務所需
    之費用已包含在佣金中，是上訴人為獲取佣金報酬除提供勞
    務外，尚需負擔本於契約書所應為之各項服務之費用，有上
    訴人記載收支項目之帳冊可憑，自應准許上訴人將獲取該所
    得所負擔之成本及必要費用自所得中減除，以符量能課稅之
    原則。縱如被上訴人認為執行業務所得與薪資所得之區分，
    係以上訴人是否「受委託獨立執行業務、設置固定營業場所
    」為斷，則上訴人亦屬受委託獨立執行業務並設有固定營業
    場所者，其勞務所得自應歸屬於執行業務所得，並減除成本
    及必要費用。又縱認上訴人之勞務所得係屬薪資所得，依財
    政廳50年6月9日財一字第4974號函、55年9月6日財稅一字第
    45456號函、財政部48年6月9日台財稅發第04127號函釋示意
    旨觀之，上訴人之勞務所得亦與一般僱傭關係之薪資所得者
    不同，亦應以減除成本及必要費用後之餘額為所得額。被上
    訴人否准上訴人扣除成本及必要費用之處分，顯有違誤。請
    撤銷訴願決定及原處分等語。
二、被上訴人則以：依南山人壽公司通訊處一覽表，上訴人之職
    稱為主管，並有所屬業務行政人員，及依上訴人與該公司所
    訂壽險代理人契約書約定委託上訴人代理輔導通訊處之業務
    發展與行政管理工作，該契約書第1條並規定上訴人應至少
    每天一次到通訊處主持會議或處理一般事務，如超過一日以
    上不到通訊處時，須以書面向該公司報備、第3條規定上訴
    人應積極推展業務，完成該公司所定之年度業績責任額、第
    5條規定上訴人應遵照該公司之業務制度，公平、公正推薦
    晉陞及考核業務主管，並且不得另設通訊處單行法規等、第
    11條並規定上訴人及其配偶不得直接或間接為任何別家保險
    公司、保險代理人公司、保險經紀人公司經辦或銷售人身保
    險，如上訴人違背此一規定時，南山人壽公司有權立即終止
    合約；又依該公司代理人規章第5條約定「倘公司因故解除
    或終止任何保險契約並退還已繳保費，代理人應同時退還其
    自該保件已領取之代理費用。」、第8條約定「代理人代公
    司經手收受之一切款項、財產或有價證券，如未能立即交予
    公司，應依公司之指示儘速轉交公司，不得移作他用。」、
    第9條約定「公司有權隨時要求代理人向公司或所指定之分
    支機構提出親筆署名之詳細報告．．．」、第14條約定「代
    理人未經公司書面批准，不得為公司或他公司刊登廣告，亦
    不得於獲得公司書面同意前，發表有關公司或他公司之通告
    或信函於刊物上．．．」，是上訴人與南山人壽公司之間，
    應有專屬之業務主從關係，非獨立執行業務者，且其執業場
    所駐於南山人壽公司之通訊處，核其並未符合執行業務者有
    關之規定，是被上訴人依查得資料，核定上訴人86年度各年
    度薪資所得2,990,021元，尚無不合等語，資為抗辯。
三、原審斟酌全辯論意旨及調查證據之結果，以：上訴人86年度
    綜合所得稅結算申報，自行申報執行業務收入為2,990,021
    元，經被上訴人以上訴人係南山人壽公司業務人員，系爭所
    得為薪資所得性質，乃改按薪資所得核認，併課其綜合所得
    稅等情，有上訴人86年度綜合所得稅結算申報書、南山人壽
    公司壽險代理人契約書、合約書及通訊處資料一覽表暨扣繳
    憑單等影本附於原處分卷可稽，並為上訴人所不爭，自堪認
    為真正。上訴人雖主張系爭執行業務所得係取自南山人壽公
    司之特約保險代理人之報酬，原核定按薪資所得認定，應予
    減除必要費用等語。經查本件上訴人與南山人壽公司訂有壽
    險代理人契約，並在南山人壽公司臺北地區東臺北分公司新
    南分處擔任主管，其下有業務行政人員，此觀南山人壽公司
    臺北地區通訊處資料一覽表即明，是上訴人係業務主管，本
    身並非僱主、事業主，其與南山人壽公司之間具有業務主屬
    之僱傭關係，毋庸置疑。又南山人壽公司與上訴人等業務員
    間之契約非屬單純僱傭契約，從而系爭業務員之「薪資所得
    」即應依其與南山人壽公司之契約實質內容認定究屬何種所
    得，而非拘泥於其契約之形式，亦與南山人壽公司及其員工
    間所成立之契約究屬單一勞動契約、承攬契約抑或承攬與僱
    傭之混合契約無涉。且查業務員就其執行保險招攬業務除自
    行負擔之費用如交通費、電話費等外，就僱主經營保險業務
    所需之成本費用等大部分無庸負擔盈虧之責，是上訴人縱有
    執行業務情形，亦與一般獨立執行業務者有間，故其所取得
    之報酬金額自不得申報為執行業務所得，甚為灼然。又系爭
    金額既係因上訴人提供勞務而自僱主即南山人壽公司所獲得
    之對價，性質上為因工作而獲得之「所得」，即屬所得稅法
    第14條第1項第3類規定之工作上提供勞務之薪資所得，亦不
    因其名目或名稱非「工資」或「薪資」而異其性質，是被上
    訴人將系爭金額改列薪資所得，即非無據。從而被上訴人以
    系爭金額為薪資所得性質，改按薪資所得核認併予以核課上
    訴人綜合所得稅，所為處分洵無違誤。因將訴願決定及原處
    分予以維持，駁回上訴人之訴。
四、上訴意旨略以：上訴人具有從事保險工作之專業知識及技能
    ，符合所得稅法第11條以技藝自立營生之規定，具招攬保險
    業務之獨立自主性、未支領固定薪資、設有固定營業場所及
    設置業務執行日記帳、自行負擔相關之勞、健保費用，且無
    退休金之提撥等權益，原判決未說明何以上訴人不屬執行業
    務範疇，有判決不備理由之違法。又上訴人設有固定營業場
    所，並負擔各種經營成本費用，對於能否賺取保險收入自負
    盈虧，是上訴人之所得並非提供勞務之對價，而係工作完成
    結果之報酬，原判決以南山人壽公司之通訊錄上載有上訴人
    之姓名即認上訴人為南山人壽公司之業務主管，與該公司存
    在僱傭關係等云，顯與事實相悖，其認定事實不依證據，有
    判決不適用法規或適用法規不當之違法。爰請求廢棄原判決
    。另依行政訴訟法第253條第1項規定，本案保險代理人之法
    律地位見解分歧，並涉及專門知識且涉及公益或影響當事人
    權利義務重大，有以言詞辯明之必要，請准予相關當事人行
    言詞辯論等語。
四、按「本法稱執行業務者，係指律師、會計師、建築師、技師
    、醫師、藥師、助產士、著作人、經紀人、代書人、工匠、
    表演人及其他以技藝自力營生者。」、「個人綜合所得總額
    ，以其全年左列各類所得合併計算之：．．．第三類：薪資
    所得：．．．一、薪資所得之計算，以在職務上或工作上取
    得之各種薪資收入為所得額。」為行為時所得稅法第11條第
    1項及第14條第1項第3類第1款所明定。又執行業務者如接受
    公司委託獨立執行業務，所取得之報酬，為執行業務所得；
    而若受公司雇用擔任公司所指定之工作以取得報酬，則仍為
    薪資所得。本件上訴人雖具有保險代理人之資格，具有獨立
    執行業務之能力，惟依上訴人與南山人壽公司所訂立之壽險
    代理人合約書第1條、第3條、第5條、第11條，及該公司代
    理人規章第5條、第8條、第9條、第14條等規定，上訴人所
    提供勞務之自由性及獨立性均受南山人壽公司所約束，且其
    為南山人壽公司招攬保險之勞務報酬，係按契約書所附之「
    代理費用規定」給付依業績計算之獎金，其工作性質與保險
    公司之業務代表無異。參以其稱係獨立執行業務，受任為南
    山人壽公司輔導其業務員之訓練、招募，但其取得系爭所得
    年度並未申報招募及訓練費用等情，與一般獨立執行業務者
    有間。況依財政部頒訂之「保險代理人經紀人公證人管理規
    則」第31條規定，代理人、經紀人、公證人應有固定之營業
    處所，並不得設於保險公司總、分公司內，上訴人執業場所
    駐於南山人壽公司之通訊處，其並未符合執行業務者有關之
    規定，是其取得之報酬自不得申報為執行業務所得。至於上
    訴人自行負擔勞、健保費用及未在南山人壽公司享有退休金
    提撥等福利，並不能反證系爭所得非屬薪資所得。原判決認
    上訴人86年度之系爭所得係薪資所得，而非執行業務所得，
    業已敘明其所憑證據及得心證之理由，且無違誤。縱原判決
    對於上訴人在原審之主張有未逐一論斷之情形，惟尚不影響
    判決之結果，與所謂判決不備理由之違法情形不相當。系爭
    所得既屬薪資所得，而非執行業務所得，而所得稅法對於薪
    資所得之計算，並無得減除費用之規定，則上訴人主張按執
    行業務收入減除成本及必要費用後，以其餘額為所得額報繳
    乙節，尚屬無據。原判決並無違誤，上訴論旨，求予廢棄，
    難認有理由，應予駁回。再者，本院認本件並無行言詞辯論
    之必要，併此明。
據上論結，本件上訴為無理由，爰依行政訴訟法第255條第1項、
第98條第3項前段，判決如主文。
中    華    民    國    95    年    3     月    23    日
                  第三庭審判長法  官  趙  永  康
                              法  官  鄭  淑  貞
                              法  官  鄭  小  康
                              法  官  黃  淑  玲
                              法  官  林  文  舟
以  上  正  本  證  明  與  原  本  無  異
中    華    民    國    95    年    3     月    23    日
                              書記官  阮  桂  芬


司法院資訊處製作；財團法人民間司法改革基金會備份。
